【裁判字號】    98,消債更,227
【裁判日期】    980831
【裁判案由】    更生事件
【裁判全文】
臺灣臺北地方法院民事裁定           98年度消債更字第227號
聲  請  人
即  債務人  甲○
上列當事人因消費者債務清理事件聲請更生，本院裁定如下：
    主  文
聲請駁回。
聲請費用由聲請人負擔。
    理  由
一、按債務人與金融機構協商成立者，不得聲請更生或清算。但
    因不可歸責於己之事由，致履行顯有重大困難者，不在此限
    ；本條例施行前，債務人依金融主管機關協調成立之中華民
    國銀行公會會員辦理消費金融案件無擔保債務協商機制與金
    融機構成立之協商，準用前項之規定，消費者債務清理條例
    第151條第5項、第6項分別定有明文。又聲請更生或清算不
    合程式或不備其他要件者，法院應以裁定駁回之，但其情形
    可以補正者，法院應定期間先命補正，復為同條例第8條所
    明定。
二、聲請之意旨略以：伊於消債條例施行前，於民國95年6月間
    ，曾就其積欠各金融機構之信用卡及信用貸款債務，利用金
    融主管機關協調成立之中華民國銀行公會會員辦理消費金融
    案件無擔保債務協商機制與各債權銀行成立協商，約定聲請
    人分120期、零利率、每月以新台幣（下同）4萬1,395元，
    依各債權銀行債權金額比例清償債務，惟因協商金額過高，
    且除自己每月所需之生活必要費用外，聲請人尚有一子須扶
    養，致使伊無力清償而毀諾。嗣後，聲請人雖另以書面向最
    大債權金融機構請求前置協商，惟經國泰世華銀行以聲請人
    於95年已成立協商為由退件，爰依消債條例第3條規定聲請
    更生云云。
三、債務人與金融機構協商成立者，除非因不可歸責於己之事由
    ，致履行顯有重大困難，否則不得聲請更生或清算，消費者
    債務清理條例第151條第5項規定意旨甚明。是債務清償方案
    成立後，固由債務人按其條件履行，惟需於其後發生情事變
    更，在清償期間收入或收益不如預期，致該方案履行困難甚
    或履行不能，因不可歸責於己，始能聲請更生或清算。此項
    規定旨在避免債務人任意毀棄已成立之協商，濫用更生或清
    算之裁判上債務清理程序，蓋以債務清償方案係經當事人行
    使程序選擇權所為之債務清理契約，債務人應受該成立之協
    議所拘束。經查：
(一)、聲請人曾於95年6月間依中華民國銀行公會會員辦理消費金
    融案件無擔保債務協商機制規定申請債務協商成立，協議自
    95年7月起，分120期，零利率，於每月10日以4萬1,395元依
    各債權銀行債權金額比例清償各項債務，至全部清償為止，
    及聲請人於聲請本件更生時已毀諾等情，有協議書暨無擔保
    債務還款計畫、財團法人金融聯合徵信中心綜合信用報告回
    覆書等件在卷可稽，故聲請人於聲請本件更生前確已依照債
    務協商機制協商乙節，應堪認定。則依前揭條文之規定，本
    件所應審酌者為聲請人是否有客觀上不可歸責於己之事由，
    致履行顯有重大困難之情形，以定其更生之聲請是否合法。
(二)、聲請人主張其每月需負擔承租台北市○○區○○街22號5樓
    之19房屋之租金1萬0,580元（含管理費），然查，該屋總坪
    數約10坪（含公設坪數，實際使用坪數約7坪），僅有聲請
    人獨自居住，聲請人既已經濟狀況不佳，何以未選擇租賃空
    間較小、租金較低廉之房屋，未見其敘明。況聲請人於96年
    度綜合所得稅結算申報並未有申報房屋租金支出，實不無可
    疑，縱係事實，房租費用尚屬過高。又外觀打扮整齊清潔為
    已足，並無定期添置新裝之必要，縱需購買，尚無繼續以每
    年高達2萬4仟元作為採購新裝、鞋類之必要，是以聲請人所
    列雜支（即購買生活、衛生用品、聲請人及兒子衣物、鞋類
    ）2仟元顯包含有非必要之支出，仍應再有相當比例之減省
    ，充其量每月500元，應已足夠。聲請人另主張每月需支出
    緊急預備金2仟元，用以支付婚喪喜慶費用，惟查，依我國
    習俗，親友參加婚喪喜慶固多有給予紅白包，並非即代表此
    種消費為基本生存所需，且以聲請人現處背負高額債務之狀
    態而論，本即應撙節開支，是此雖屬年節習俗，亦無必要。
    此外，子女之教育費用應以受正常教育所需者為限，補習部
    分屬非必要支出，況學業成績優良與否與是否參加補習，並
    無必然關係，故聲請人主張每月需負擔其子陳翰韋之補習費
    7,500元，自難認係屬必要之支出。
(三)、聲請人每月必要支出，除其陳報之自己生活費2萬2,555元（
    房租10,000元＋管理費580元＋水費130元＋電費650元＋膳
    食費6,000元＋交通費1,500元＋勞健保、福利金1,545元＋
    雜支500元＋所得賦稅1650元＝22,555元）外，僅有兒子陳
    翰韋之扶養費6,500元，合計2萬9,055元。而聲請人所提出
    95年度綜合所得稅各類所得資料清單及96、97年度綜合所得
    稅電子結算（網路）申報收執聯所載，其於95、96、97年之
    總收入分別為96萬2,195元、93萬6,775元及90萬4,319元，
    平均月收入分別為8萬0,183元、7萬8,065元及7萬5,360元，
    此金額於支付每月必要支出2萬9,055元及償還協商債務4萬
    1,395元，應綽綽有餘。遑論，聲請人主張其每月需負擔之
    房租費用1萬0,580元（含管理費），縱係事實，尚屬過高，
    已如前述，聲請人自須以較低之標準生活而節撙開銷用以償
    債始符誠信，而不得以無負債人員之一般生活標準以上而同
    為要求計算租屋費用，則聲請人每月將有更多餘額可供支配
    。準此，本件既無情事變更，而聲請人亦無重大履行困難之
    處，參諸聲請人復有固定收入之履行能力，縱其履行必須縮
    衣節食而造成不便，亦難認聲請人有不可歸責於己致履行顯
    有重大困難之情形可言。
四、綜上所述，本件債務人並非因不可歸責於己之事由，致履行
    協商顯有重大困難，其聲請更生自屬要件不備，且又無從補
    正，依首揭條文之意旨，應駁回其更生之聲請，爰裁定如主
    文。
中    華    民    國    98    年    8     月    31    日
              民事第一庭    法      官  楊晉佳
上為正本係照原本作成。
如不服本裁定應於送達後10日內向本院提出抗告狀，並繳納抗告
費新臺幣1,000元。
中    華    民    國    98    年    8     月    31    日
                            書  記  官  蘇炫綺


司法院資訊處製作；財團法人民間司法改革基金會備份。
